【裁判字號】    98,簡,35
【裁判日期】    981203
【裁判案由】    拆屋還地
【裁判全文】
臺灣臺中地方法院民事判決  98年度簡字第35號
原      告    戊○○
訴訟代理人  許博堯律師
被      告    甲  ○
兼特別代理人  丙○○
共同訴訟代理
人            黃文崇律師
受告知訴訟人  丁○○
              乙○○
當事人間請求拆屋還地事件，本院於98年11月19日言詞辯論終結
，判決如下：
    主    文
被告甲○應將坐落台中縣后里鄉○○段843-3地號土地上如附圖
所示編號843-A鐵皮屋（面積2.23平方公尺）、編號843-B磚造房
屋（面積3.91平方公尺）、編號843-C磚造房屋（面積6.46平方
公尺）及編號V至W連線之牆壁拆除，並將前揭占用土地交還原告
及其他共有人丁○○、乙○○。
原告其餘之訴駁回。
訴訟費用新台幣壹萬零捌佰柒拾伍元由被告甲○負擔。
本判決原告勝訴部分得假執行。
    事實及理由
甲、程序方面：
一、按訴狀送達後，原告不得將原訴變更或追加他訴，但擴張或
    減縮應受判決事項之聲明者，不在此限，民事訴訟法第255
    條第1項第3款定有明文。次按通常訴訟事件因訴之變更或一
    部撤回，致其訴之全部屬於民事訴訟法第427條第1項或第2
    項之範圍者，承辦法官應以裁定改用簡易程序，並將該通常
    訴訟事件報結後改分為簡易事件，由原法官或受命法官依簡
    易程序繼續審理，同一地方法院適用簡易程序審理事件事務
    分配辦法第4條第1項定有明文。
二、本件因原告經本院囑託台中縣豐原地政事務所人員測量後，
    變更訴之聲明請求拆屋還地之範圍，致其訴訟標的價額已屬
    民事訴訟法第427條第1項規定應適用簡易訴訟程序之範圍，
    本院爰依上開規定裁定改用簡易程序，並將原通常訴訟事件
    報結後，依簡易程序繼續審理，先予敘明。
乙、實體方面：
一、原告起訴主張：
  (一)坐落台中縣后里鄉○○段843-3地號土地（下稱系爭土地）
    為原告、訴外人丁○○、乙○○等三人所分別共有，現遭被
    告等所有之磚造一樓平房無權占有如附圖所示編號843-A 、
    843-B、843-C部分（下稱系爭房屋），面積為12.6平方公尺
    。原告為系爭土地之共有人之一，爰依民法第767條、第821
    條規定，單獨提起本件訴訟，請求被告等應將系爭土地如附
    圖所示編號843-A、843-B、843-C部分之建物及圍牆拆除，
    並將系爭土地返還原告及全體共有人。
  (二)對被告抗辯之陳述：
  (1)被告辯稱系爭房屋為19年所建云云，惟查被告所提台中縣地
    方稅務局房屋稅籍證明書雖記載「構造別：雜木，面積：l5
    .6 平方公尺…起課年月：01901」等語，然原告所主張拆除
    之房屋為磚造一樓平房，並非雜木造房屋。換言之，被告所
    提前述稅籍證明書記載之房屋，並非原告起訴主張所欲拆除
    之房屋，不可不辨。
  (2)另依前述稅籍證明書記載，該雜木造房屋之起課年月為19年
    1月等語，惟19年尚屬日治時期，稅務機關並無從認定該房
    屋之起造日期及課徵房屋稅，故前述稅籍證明書對該雜木造
    房屋起課年月之記載是否正確？尚非無疑。
  (3)關於被告丙○○辯稱伊非系爭房屋之所有人部分：
    按「違章建築之讓與，雖因不能為移轉登記而不能為不動
      產所有權之讓與，但受讓人與讓與人間如無相反之約定，
      應認為讓與人已將該違章建築之事實上處分權讓與受讓人
      。又房屋之拆除為一種事實上之處分行為，須有事實上之
      處分權者，始有拆除之權限」、「房屋之拆除為一種事實
      上之處分；未保存登記不動產之受讓人，法律上雖未取得
      所有權，但仍取得事實上之處分權，受讓人自有拆屋之權
      能。系爭房屋既因繼承人全體協議分割遺產而分歸沈俊煌
      所有，如果屬實，雖因未辦理保存登記，無從辦理繼承登
      記及分割登記，惟能否謂沈俊煌未取得系爭房屋之事實上
      處分權，尚非無疑。倘沈俊煌確已取得系爭房屋之事實上
      處分權，則上訴人請求其拆屋還地，是否不應准許，即有
      斟酌餘地」，最高法院86年台上字第2272號及80年台上字
      第2516號裁判要旨可資參照。由此以觀，系爭房屋為未辦
      理保存登記且亦無從辦理繼承登記之房屋，是本件拆屋還
      地訴訟之重點乃在何人擁有系爭房屋之事實上處分權。
    系爭房屋長期以來即為被告丙○○所居住、使用及修繕，
      若系爭房屋之事實上處分權除被告丙○○外另有他人，則
      被告丙○○對其他擁有事實上處分權之人即無法諉為不知
      。
    又系爭房屋所坐落之基地除原告名下之843-3地號外，另
      坐落同段654地號土地之上，而同段654地號土地之所有人
      即為被告丙○○本人，有土地登記謄本可資參照。由此以
      觀，依被告丙○○之答辯內容無非主張同段654地號土地
      及其上房屋之所有權人並非完全相同，準此，身為土地所
      有人之被告丙○○對地上房屋之所有權人及事實上處分權
      人為何人？更無法諉為不知。
  (4)關於被告辯稱民法第796條第1項之越界建築部分：
    被告既已主張系爭房屋非其所建，且房屋興建日期為19年
      云云，然被告取得同段654地號所有權之日期為57年4月24
      日。換言之，依被告之主張其取得654地號土地之日期乃
      在系爭房屋建竣之後，此時即無民法第796條第1項所稱「
      土地所有人建築房屋…」規定之適用，至為明顯。
    另被告在98年6月3日辯論期日主張在86年地籍圖重測後始
      發現系爭房屋占用原告之土地云云；由此以觀，原告方面
      更無民法第796條第1項所稱「鄰地所有人如知其越界而不
      即提出異議」之情事，不辯自明。
  (5)末就被告甲○主張占有使用系爭建物是因為原告父親曾同意
    被告甲○之父親使用，被告等主張是使用借貸關係，惟原告
    否認有使用借貸，被告是無權占有，又縱使有使用借貸，原
    告主張終止使用借貸之法律關係。
  (三)聲明：被告丙○○、甲○二人應將坐落台中縣后里鄉○○段
    843-3地號土地上如附圖所示暫編地號843-A（面積2.23平方
    公尺）之一層建物鐵皮屋、暫編地號843-B（面積3.91平方
    公尺）之一層建物磚造房屋、暫編地號843-C（面積6.46 平
    方公尺）之一層建物磚造房屋及編號V至W連線之牆壁拆除，
    並將土地交還全體共有人。
二、被告則以：
  (一)按「土地所有人建築房屋非因故意或重大過失逾越地界者，
    鄰地所有人如知其越界而不即提出異議，不得請求移去或變
    更其房屋」，民法第796條第1項定有明文。本件被告並無故
    意或重大過失逾越地界，原告之祖父與被告甲○之祖父同為
    邵益，故原告之父邵萬發與甲○之父邵番為親兄弟，邵番興
    建系爭房屋斯時，經后豐段843-3地號之地主即原告之父邵
    萬發同意後所興建，應屬使用借貸關係，兩造基於繼承關係
    繼承使用借貸之權利義務，被告等並非無權占有，此觀邵萬
    發於在世時數十年間俱無異議可知。退步言之，縱認邵番興
    建房屋未得鄰地所有權人邵萬發之同意，惟其生前並無異議
    ，嗣邵萬發逝世，由原告於79年7月23日辦理分割繼承登記
    ，迄至本件起訴前（98年5月7日）亦未向被告表明異議，因
    占有為既定之事實，原告長年居住於相鄰之建物（即門牌號
    碼為台中縣后里鄉○○路452巷2號），且係繼承而來，對上
    情並無不能知悉之情事，按上揭民法規定，原告仍不得請求
    移去或變更具房屋甚明。
  (二)另關於系爭房屋所有權之歸屬，邵番逝世後，即由被告甲○
    一人單獨繼承，業經被告提出繼承系統表及戶籍謄本在卷可
    稽，是實際具有系爭房屋（即門牌號碼為台中縣后里鄉○○
    路452巷4號）處分權之人僅為被告甲○一人，佐以台中縣地
    方稅務局房屋稅籍證明書二紙，納稅義務人俱為被告甲○，
    足見系爭房屋僅有被告甲○為具有事實上處分權之人，故原
    告訴請被告丙○○拆除系爭房屋，顯屬無據。
  (三)末按「土地所有人建築房屋逾越地界，鄰地所有人請求移去
    或變更時，法院得斟酌公共利益及當事人利益，免為全部或
    一部之移去或變更。但土地所有人故意逾越地界者，不適用
    之。前條第1項但書及第2項規定，於前項情形準用之」，為
    同法第796條之1所明定，茲因系爭建物為先祖所遺留之祖厝
    ，被告甲○及丙○○對系爭房屋特具深厚情感，被告等亦有
    意向原告及受告知訴訟人商議購買越界部分，被告縱經分割
    部分土地，對原告現所居住之房地亦不生影響。爰請鈞院衡
    酌民法新增第796條之1公共利益及當事人利益，免為全部或
    一部之移去或變更。
  (四)聲明：(1)原告之訴駁回。(2)被告願供擔保，以代釋明，請准
    免宣告假執行。
三、兩造經法官整理並簡化爭點，結果如下：
  (一)兩造不爭之事項：
  (1)系爭843-3地號土地為原告及其他共有人丁○○、乙○○所
    分別共有，應有部分各為1/3。
  (2)被告甲○就如附圖所示之A、B、C、D四棟未保存登記建物（
    含占用系爭土地之843-A、843-B、843-C部分）有使用權及
    事實上之處分權，各棟對外均有獨立出入門戶，並由被告甲○及其家屬居住使用中。
  (二)兩造爭執之事項：
  (1)被告甲○有無占有系爭土地之正當權源？
四、本院得心證之理由：
  (一)原告主張：系爭843-3地號土地為原告及其他共有人丁○○
    、乙○○所分別共有，應有部分各為1/3等情，業為兩造所
    不爭，故應堪採信。又如附圖所示之A、B、C、D四棟未保存
    登記建物，其中843-A、843-B、843-C部分建物及編號V至W
    連線之牆壁占用系爭土地等情，業經本院囑託台中縣豐原地
    政事務所測量人員測量後，製有土地複丈成果圖在卷足憑，
    且亦為兩造所不爭，故亦堪採信。
  (二)占用系爭土地之前揭843-A、843-B、843-C部分建物為未保
    存登記建物，連同編號V至W連線之牆壁均為被告甲○之父邵
    番所興建，邵番去世後由被告甲○所繼承，故被告甲○就前
    揭建物及牆壁具有使用權及事實上處分權等情，業為兩造所
    不爭，故本院自應採信。
  (三)被告甲○雖主張其父邵番與原告之父邵萬發為親兄弟，邵番
    興建前揭建物及牆壁時，曾經當時系爭土地之所有權人邵萬
    發同意而興建，基於繼承及使用借貸關係自有占有系爭土地
    之正當權源等情，然為原告所否認，本院審酌被告甲○並未
    提出任何證據足資證明其父邵番與原告之父邵萬發間就前揭
    占有部分有何使用借貸關係存在，本院自難採信。
  (四)又被告丙○○抗辯：系爭建物應有民法第796條及第796條之
    1之適用等情，本院基於共同訴訟當事人主張共通原則，仍
    應予以審酌。按土地所有人建築房屋非因故意或重大過失逾
    越地界者，鄰地所有人如知其越界而不即提出異議，不得請
    求移去或變更其房屋；又按土地所有人建築房屋逾越地界，
    鄰地所有人請求移去或變更時，法院得斟酌公共利益及當事
    人利益，免為全部或一部之移去或變更，98年7月23日修正
    生效之民法第796條、第796條之1雖定有明文，且上開規定
    依修正後民法物權編施行法第8條之3規定，亦溯及適用於修
    正生效前之越界建築行為，惟被告如欲主張前揭規定之適用
    ，仍應負舉證責任。本件被告於本院98年6月3日審理時自承
    於86年間土地重測始知可能有越界之情事，此外並未能舉證
    證明系爭建物於興建時，鄰地所有權人即知有越界之情事而
    不提出異議，另被告亦未舉證證明有何足供本院審認應基於
    公共利益或當事人利益而免為拆除之情事，從而被告主張本
    件前揭建物應適用修正生效後民法第796條、第796條之1規
    定，本院自無法採認。
  (五)綜上所述，本件被告甲○就占用原告所有系爭土地之前揭建
    物及牆壁，既有事實上處分權，且其未能舉證證明前揭建物
    及牆壁有何占有使用系爭土地之正當權源，從而原告請求被
    告甲○拆除前揭建物及牆壁，即有理由，應予准許。另原告
    請求被告丙○○拆屋還地部分，因被告丙○○於本院自承並
    非前揭建物及牆壁之事實上處分權人，僅基於被告甲○家屬
    身分輔助占有系爭房屋，且為原告於訴訟後階段所不爭執，
    故原告此部分請求，即無理由，應予駁回。
  (六)本件依民事訴訟法第427條第1項訴訟適用簡易程序所為被告
    敗訴之判決部分，本院依同法第389條第1項第3款之規定，
    就原告勝訴部分依職權宣告假執行。
丙、訴訟費用負擔及假執行之依據據：民事訴訟法第79條、第
    389 條第1項第3款。
中    華    民    國    98    年    12    月    3     日
                  民事第一庭    法  官  陳毓秀
正本係照原本作成。
如對本判決上訴，須於判決送達後20日內向本院提出上訴狀。
中    華    民    國    98    年    12    月    3     日
                                書記官  陳玲誼


司法院資訊處製作；財團法人民間司法改革基金會備份。
